【裁判字號】    92,勞小上,2
【裁判日期】    920704
【裁判案由】    給付資遣費
【裁判全文】
臺灣臺中地方法院民事判決  九十二年度勞小上字第二號
    上  訴  人    甲○○
    訴訟代理人    乙○○  律師
    複  代理人    劉思顯  律師
    被  上訴人    中港金典國際酒店股份有限公司  住台中市○○路一○四九號
    法定代理人    丙○○      .
    訴訟代理人    林志忠  律師
                  柯劭臻  律師
                  呂勝賢  律師
右當事人間請求給付資遣費事件，上訴人對於中華民國九十一年十一月二十八日本院
臺中簡易庭九十一年度中勞小字第四七號第一審小額判決提起上訴，本院判決如左：
    主      文
上訴駁回。
第二審訴訟費用新台幣壹仟玖佰捌拾參元由上訴人負擔。
    事      實
甲、上訴人方面：
  一、聲明：(一)原判決廢棄。(二)被上訴人應給付上訴人新台幣（下同）九萬六千二百
      五十元及自民國（下同）九十一年九月十九日起至清償日止按週年利率百分之
      五計算之利息。(三)第一、二審訴訟費用由被上訴人負擔。
  二、陳述：除與原審判決書所載者相同茲予引用外，補稱：
    (一)原判決有「適用法規不當」之違法：
      按原判決認：上訴人私自刪除其公司所屬採購部電腦採購檔案資料，故意耗損
      雇主所屬檔案資料，致受損害，尚非虛妄，上訴人之行為合於勞動基準法第十
      二條第一項第五款規定云云。惟查：勞動基準法第十二條第一項第五款之成立
      要件係：1.勞工有耗損機器、工具、原料、產品或其他雇主所有之物品，或洩
      漏雇主技術上、營業上之秘密之行為。2.雇主受有損害。3.勞工之行為與雇主
      之損害間有因果關係。4.勞工主觀上有故意。本件上訴人因被上訴人採購部個
      人電腦容量有限，而為整理電腦之指令，並不符合「耗損」之行為。稱「耗損
      」者，顧名思義係指消耗減損之意，上訴人於免職通知書上附記「其所刪除之
      倘案皆有書面存檔及磁片備份，而磁片已交由財務部及安全課經理取走」，及
      九十一年十月十五日言詞辯論時，經理盧國川證稱：「‧‧‧魏經理指吳小姐
      桌上的一盒磁碟片，說吳小姐刪除前有做備份，並指旁邊的架子上之抽取式硬
      碟，說因為林先生不知道抽取式硬碟已被抽出，所以叫不出資料，而非遺失，
      並將抽取式硬碟插入電腦中，並叫出一些資料，問林先是否是他的資料，他一
      直點頭，我們懷疑資料的來源不是在抽取式硬碟，及軟碟片中，所以當場將抽
      取式硬碟及一盒磁片封存，並有三方簽名，一直由我保管‧‧‧」。惟電磁紀
      錄係指電子、磁性或其他無法以人之知覺直接認識之方式所製成之紀錄，而供
      電腦處理之用，上訴人為刪除之指令並同時以磁片存檔，其所刪除之檔案仍可
      重製回復，並可以同一目的再供電腦使用，何以該當「耗損」之要件，此其一
      。再者，基於文義解釋，電磁紀錄亦非「機器」、「工具」、「原料」、「產
      品」、「物品」、「技術上、營業上秘密」，此其二。另被上訴人所出具之電
      腦檔案遭刪除之損害報告，既未經具專業之技術人員鑑定，即不具證據能力，
      其僅是被上訴人片面之詞，顯不可採；且被上訴人指稱上訴人所刪除之檔案，
      既有書面存檔及磁片備份，被上訴人有何遭受損害可言，此其三。綜上所述，
      勞動基準法第十二條第一項第五款係規定員工必須有耗損雇主之資材，並使雇
      主受有現實之損害，方足適用，本件上訴人縱有刪除離職員工所建之電腦檔案
      ，亦無使被上訴人因而遭受現實之損害，被上訴人亦不可逕予解雇，而不給付
      資遣費。
    (二)原判決有「不適用法則」之違法：
      被上訴人主張上訴人之行為該當勞動基準法第十二條第一項第五款之事由，故
      被上訴人得不經預告終止契約，且依同法第十八條第一款規定，被上訴人無庸
      給付上訴人資遣費。惟依民事訴訟法第二百七十七條規定：「當事人主張有利
      於己之事實者，就其事實有舉證之責任。但法律別有規定，或依其情形顯失公
      平者，不在此限。」且依舉證責任分配原則，主張權利存在之人，就其權利發
      生規定之要件事實負舉證責任，主張權利不存在之人，就權利障礙規定、權利
      消滅規定及權利排除規定之要件事實負有舉證責任。本件上訴人請求被上訴人
      依勞動基準法之規定給付資遣費，上訴人既已舉證其為被上訴人之受雇人，且
      其有被解雇之事實，上訴人已盡其舉證責任。被上訴人主張上訴人有勞動基準
      法第十二條第一項第五款之事由，無庸給付上訴人資遣費，被上訴人主張上訴
      人權利不存在，及應由被上訴人就其權利排除規定之要件事實負舉證責任，換
      言之，被上訴人應證明其因上訴人之行為致何種「重要採購檔案」遭刪除受有
      損害，而綜觀被上訴人所述及其片面出具不具證據能力之電腦檔案遭刪除之損
      失報告，豈可認被上訴人已盡舉證責任。
    (三)原判決有違背「論理法則」：
      按「所謂論理法則，係指依立法意旨或法規之社會機能就法律事實所為價值判
      斷之法則而言，例如依證書之記載確定事實時，必須該證書之記載或其記載當
      然推理之結果，與所確定之事實，在客觀上能相符合者，始足當之，若缺此符
      合，即屬違背論理法則。」原判決理由謂：「被告（按即被上訴人）公司採購
      部門人員各司其職，各人依企業務建立個人檔案資料，原告（按即上訴人）逕
      行進入其他同事之個人檔案資料，刪除其他同事之個人檔案資料，則在其他同
      事不知情之情形下予以存磁備份，實非其業務範圍所應為之動作，尤其原告視
      其刪除為例行性工作，原告在職期間究竟刪除哪些？根本無從確切數算，其究
      竟有無作備份？所作備份是否真如所刪除之內容或數量？恐怕連原告本人也無
      法疏理明朗。被告公司勢必耗費時日重建，其所受有形、無形之損失，誠難估
      計。」惟查，1.被上訴人公司採購部門之個人電腦，並非每人使用一部（經理
      室一台除外）。2.個人電腦僅作日常文書之類編輯使用，根本不具儲存功能，
      被上訴人公司有關採購之重要資料，諸如廠商資料、請購單、訂單等，均係由
      「採購系統專用電腦」（即君安系統）輸入、存檔及處理，而君安系統上訴人
      無法進入刪除修改。3.個人電腦所存之檔案資料未做防密處理，任何人均可進
      入閱覽並為刪除之指令。4.因電腦係屬舊型機種，容量有限，若不為刪除以磁
      片存檔，則電腦處理速度將受影響。5.被上訴人公司未明確告知上訴人不可將
      電腦檔案資料予以磁片備份。6.上訴人任職被上訴人公司近三年，上訴人若將
      刪除採購部電腦檔案視為例行性之工作，且因其行為造成被上訴人公司之損害
      ，此不符一般常情。蓋被上訴人公司若認為採購部電腦資料係屬公司重要資產
      ，必定會於工作規則中明確告知指示，不可將之刪除並以磁片備份，甚至會做
      防密處理，避免員工盜用、破壞公司之重要資產。然查，被上訴人公司均未為
      上述之處置，且授權員工可刪除自己所做之檔案資料。次查，被上訴人果因上
      訴人之行為而受有損害，豈會於上訴人任職被上訴人公司近三年，被上訴人公
      司經營團隊改組、人事異動之敏感時刻始行發現。再查，上訴人縱有為刪除檔
      案之指令，其所刪除之資料均有書面存檔，因個人電腦不過係製造此等「文書
      」之工具而已，不具真正保存文書之功能，被上訴人公司片面出具電腦遭刪除
      之損失報告中文書檔案類之簽呈、通知、定購單等均以書面方式留存。綜上所
      陳，被上訴人公司實際並無受有損害，原審以上訴人確有刪除被上訴人公司所
      屬「採購部電腦採購檔案資料」之行為，即遽認被上訴人公司因此受有損害，
      而為上訴人不利之判決，其推論事實有違背「論理法則」，而有判決違背法令
      之處。
  三、證據：除引用原審所提證據外，補提臺灣台中地方法院檢察署九十一年度偵字
      第二０九八三號不起訴處分書、臺灣高等法院臺中分院檢察署九十二年度上生
      議字第三九七號處分書為證。
乙、被上訴人方面：
  一、聲明：(一)駁回上訴人之上訴。(二)第二審訴訟費用由上訴負擔。
  二、陳述：除引用原審之陳述及證據外，補稱：
      刪改電腦資料應該是屬勞動基準法第十二條第一項第五款所稱之「耗損」。又
      上訴人不能在提出新的攻擊防禦方法，其所提出之不起訴處分書不能充當證據
      。
    理      由
一、本件上訴人（即原告）主張其自八十八年九月一日起，應徵擔任被上訴人（即被
    告，原名中港晶華股份有限公司）採購部專員，並接受原台北晶華飯店派遣之採
    購部經理魏吳如直接指揮監督，協助執行有關公司採購事宜，不意因被上訴人與
    台北晶華飯店之間合作關係終止，使得被上訴人無法繼續使用「晶華飯店」名義
    ，繼續營運，被上訴人為調整其內部人事組織，將原含有「台北晶華飯店」色彩
    之單位人員解僱，竟不思依勞基法規定辦理資遣，反而假借理由逕行解僱，藉以
    減少其資遣費之負擔；於九十一年六月二十日，被上訴人原採購部經理魏吳如離
    職後，被上訴人立即指派驗收部副理（原台中永豐棧人員）劉之傑擔任採購部經
    理，詎被上訴人為方便劉之傑安排李菁芬進入擔任採購部專員，竟於九十一年六
    月二十一日（星期五）傍晚五點左右，假借以上訴人刪除公司內部重要電腦資料
    為由，欲對上訴人予以免職，並將原已備妥「免職通知書」交由上訴人，因上訴
    人自認並無任何作業上錯誤，是拒不簽署，奈被上訴人竟立即當場派員監督上訴
    人直至當晚十一時清點所有物品後，始離開公司，且於同年六月二十四日（星期
    一），立即由其原已安排妥當之新進人員李菁芬接掌原告原有一切職務；因上訴
    人對被上訴人當時所為一切違法行為，表示無法接受，除於「免職通知書」上記
    載並無被上訴人所指述事實外，另外，亦發存證信函表示異議，甚且透過台中市
    政府進行勞資爭議調解，惟均無法獲被上訴人給予合法給付資遣費；按上訴人原
    係自八十八年九月一日起，任職被上訴人公司採購部擔任採購專員，其月薪係每
    月二萬七千五百元，另上訴人自任職至九十一年六月二十一日突遭被上訴人假借
    理由予以免職止，共計年資為二年十個月之久（按依勞基法規定，年資計算未滿
    一個月者，概以一個月計算），因被上訴人所謂「私自刪除公司所屬採購檔案資
    料，導致公司重大損失」，根本係藉口，並非真實，是被上訴人依法應給付上訴
    人預告期間工資計二十天，因上訴人原有月薪為二萬七千五百元，計應給付上訴
    人一萬八千三百三十三元，資遣費計二年又十個月，因計七萬七千九百十七元；
    以上兩項合計被上訴人應給付上訴人九萬六千二百五十元，依法提起本件訴訟等
    語。被上訴人則以：按上訴人甲○○（即Tina）係被上訴人物料管理部資材課之
    專員，日前因訴外人魏吳如（即M onica）即被上訴人採購之物料管理部經理，
    提出辭呈申請離職，而於九十一年六月十九日上班時間，魏吳如電告其辦公室內
    所專用之電腦廠商名片管理系統無法正常運作查詢資料，出現的訊息是「名片檔
    案不存在」，此資料檔案乃由被上訴人花費不貲時間人力及金錢所建構，經派員
    檢查電腦，魏女詢問能否救回資料，惟因該資料已自電腦刪除，未存放在資源回
    收筒內，檢查人員表示己無法救回；再按，九十一年六月二十日下午五點許，被
    上訴人另一採購人員林炯宏（即kevin）緊急叫修，因其四年多來所建立之個人
    公務上資料檔案全不見了，上訴人則表示是其所刪除，後來發現劉之傑（即Jack
    ）、沈建紹（即Sean）、陳志強及上訴人等人之所建立之資料檔案等全數遭上訴
    人刪除，連資源回收筒也找不到；又按，因訴外人魏吳如已申請離職，九十一年
    六月二十一日，該日其即休假未上班，即魏吳如實際最後到公司上班日期係九十
    一年六月二十日；二十一日當天早上資訊部經理吳進益（即Steven），前至訴外
    人魏吳如辦公室，欲將電腦設定予接替魏吳如職務之劉之傑（即Jack）使用，赫
    然發現電腦硬碟已無重要檔案，所有十幾年來花費人力物力建構之採購等相關資
    料檔案，全數遭刪除殆盡；十分鐘後資訊部經理吳進益（即Steven）回到辦公室
    ，魏吳如隨即自公司外來電詢問「聽說你剛剛檢查了我的電腦，一切都還好吧？
    」故作姿態，事情爆發後，上訴人坦承前揭電腦檔案資料等係其所刪除，其顯係
    受魏吳如之授意而為，因魏吳如擔任採購職務多年，近來因被上訴人管理階層及
    營運變動，對於魏吳如之職務加以稽查，魏吳如即自動請辭，又恐其職務多年生
    弊之不法情事遭揭露，二人乃串謀為之，已嚴重損害被上訴人之利益；復按，事
    發後因已深重損及公司利益，公司即明快調查處理，初則於其報告中雖坦承將同
    事所建立之資料自電腦中刪除，然避重就輕以卸責，公司因其有重大事故應即予
    以免職，乃即發免職通知書，並當場通知上訴人，然上訴人告於該免職通知書上
    自書，雖坦承私自刪除公司所屬採購檔案資料，然辯稱有書面存檔及磁片備份飾
    卸，其辯詞前後一再反覆；又按，關於電腦之電磁紀錄依刑法第二十九章第三百
    二十三條規定，關於本章之罪以動產論；及第三十五章毀棄損壞罪，三百五十二
    條第二項干擾他人電磁紀錄之處理，足以生損害於公眾或他人者，亦同處三年以
    下有期徒刑，拘役或一萬以下罰金等等規定，足見對電磁紀錄之重要性及對之保
    護，可見實不亞於一般之動產，則電磁紀錄可為雇主所有物品中之重要者，應無
    疑義，上訴人故意加以損壞實已該當勞動基準法第十二條第一項第五款故意損耗
    其他雇主所有物品致顧主受損害之規定，上訴人所擅自刪除者除其本身負責之印
    刷採購外，尚包括林炯宏等人之工程、生鮮等採購資料，有牽涉工程及餐廳日當
    營業之餐飲重要資料，遭其刪除承辦人員必需耗費時日在重新調查資料建檔製作
    ，公司營運及績效必受影響，公司日常採購每日營運亦受衝擊，至因上訴人之毀
    損舉動，由被上訴人財會相關部門，粗估公司之有形損失約在六十萬元，無形損
    失則在數百萬元，上訴人故意毀損被上訴人所有電腦檔案資料明確，依勞動基準
    法第十二條第一項第五款規定，被上訴人本得不經預告終止契約，且依同法第十
    八條第一款規定，上訴人不得向被上訴人請求加發預告期間工資及資遣費等語置
    辯。
二、原審判決上訴人敗訴係以：(一)依卷附免職通知書上關於上訴人免職案之說明記載
    ：「一、六月二十日下午四點資訊課發現甲○○私自刪除公司所屬採購檔案資料
    ，導致公司重大損失，嚴重違反僱傭誠信原則。二、自即日起（９１．６．２１
    ）予以免職，並就現場交接職務。」又上訴人於免職通知書上加註附記：「對於
    私自刪除公司所屬採購檔案資料之部分，本人覺得其中有所誤會，本人所刪除之
    所有檔案，皆有書面存檔及磁片備份，磁片備份部分於前述報告中並無加註，在
    此書面註明，而磁片已交由財務及安全課經理取走」。(二)上訴人嗣於審理中供承
    ：「公司電腦有容量的問題，所以在個人電腦有整理的動作，證三（指被上訴人
    九十一年九月二十六日答辯狀所附證三報告書面）的陳自強先生建檔的資料，我
    有刪除沒錯，但因電腦容量有限，刪除是例行性的工作，且公司有書面及磁片存
    檔資料」等語在卷（見九十一年九月二十六日言詞辯論筆錄）。(三)證人即被上訴
    人安全部經理盧國川先生，就九十一年六月二十一日交付免職通知書予上訴人之
    經過情形供證稱：「當天下午四、五點左右，我陪同鍾特助到地下室三樓採購課
    ，送達免職通知書，我的任務是要去監督免職同仁打包，之前的事我不是很清楚
    ，吳小姐和鍾特助有一些談話，主要是向他說明免職的理由，吳小姐拒簽離職書
    ，一直拖時間，之前有查到電腦不應該遺失的資料遺失了，這是資訊課經理去看
    電腦後，覺得事態嚴重，因吳小姐不是很配合，所以鍾特助最後請原告自己寫壹
    份報告，吳小姐堅持要打字，時間拖到晚上，我們想說服原告承認，但沒有成功
    ，我也去找了林炯宏先生，他說他電腦的資料如簽呈、國外傳真、各部門間通知
    等建立的資料有遺失（我和林先生間談話有錄音，九十一年六月二十四日上午十
    時三分另外再次談話也有錄音），後來請吳小姐到十四樓總監辦公室談，因魏吳
    如經理出現，又請吳小姐到十二樓咖啡廳雪茄館繼續勸說，到晚上九點多吳小姐
    同意要簽免職書，但她要回到地下室三樓辦公室簽，魏經理和其他同事也出現，
    是晚上十點多，魏經理指吳小姐桌上的一盒磁碟片，說吳小姐刪除前有作備份，
    並指著旁邊的架子上的抽取式硬碟，說因為林先生不知道抽取式硬碟已被抽出，
    所以叫不出資料，而非遺失，並將抽取式硬碟插入電腦中，並叫出一些資料，問
    林先生是否是他的資料，他一直點頭，我們懷疑資料的來源不是在抽取式硬碟，
    及軟碟片中，而是在電腦配備的硬碟中，所以當場將抽取式硬碟及一盒磁碟片封
    存，並有三方簽名，一直由我保管。九點半至十點左右，很晚了，吳小姐簽了免
    職通知書，她在上面有附註一些但書，之後在魏經理的協助下她有打包離開，用
    紙箱裝私人物品和同仁離開。後來我們商請電腦專家，設法將過去一段時間，被
    刪除的資料還原，裡面有大量的圖片及其他資料，我則於六月二十四日上午十時
    三分，再次訪談林先生，告知他被刪除的資料已被救回，請他實話實說，他則承
    認六月二十一日晚上魏經理叫出的資料不是他遺失的，他是基於同事情誼，當面
    不得不這樣做。電腦專家救回的資料及圖片，我看到的是魚、肉等我們採購實物
    的圖片，及其他文字資料。林先生的英文不好，所以他要將已繕寫過的文件建檔
    ，他被刪除的資料在林先生的專屬資料夾內，除非進入他個人的資料夾才能刪除
    ，而且是刪除一部分的資料，不是全部，所以一定有人進入。至於吳小姐刪除採
    購檔案資料是由資訊室負責的，但由以上事情的經過，讓我意識到事態嚴重，有
    人故意蓄意破壞公司財產，這是員工辛苦建立的資料」等語在卷（見本院九十一
    年十月二十五日言詞辯論筆錄）。(四)證人即上訴人原採購部同事陳志強先生到庭
    供證稱：「當時我已經作了三年，精神壓力大，我想休息，我是被資遣的，當時
    採購部門有四位員工，我是負責工程的採購，主管是魏吳如，林炯宏先生負責生
    鮮採買，原告負責印刷、文具採買。採購部門的電腦分為二個系統，一個是個人
    製作簽呈、標單、個人資料；另一是君安系統，裡面放重要資料，重要的資料如
    物料、價格、工程發包（訂單系統），我有辦法進入，只能查詢、下訂單（如鍵
    入書面，列印給主管簽名，傳真給客戶，電腦上訂單就存檔不能再更動，如果主
    管不准，就再重新擬訂單，之前的訂單也不能更動，也沒有辦法存在磁片，換言
    之君安系統的資料，除了魏主管外，我們三個人都沒有辦法修改，也不能存在磁
    片備份，魏主管可以進入君安系統修改物料的價格，魏主管的電腦密碼和我們三
    人不同，她能進入做部份修改，我不知道魏主管的密碼），但不能修改，資訊室
    及台北採購部門的主管才能更動。（法官問：以上君安系統以外製作簽呈、標單
    、個人資料上是否會有廠商資料如名稱、電話等？）例如水果、肉品等物價會波
    動，我們要定期向廠商詢價，製作標單給主管簽名核准後，才可正式下訂單；簽
    呈例如停車場修正或擴建，我們要作企劃擬簽呈請主管核准，核准後才可正式下
    訂單；個人資料如個人通訊錄、有關廠商名稱、電話、老闆名字等。．．．（法
    官問：以上所稱君安系統以外製作簽呈、標單、個人資料，如何管理檔案的容量
    ？是否有被授權可以逕自決定刪除自己或其他同事製作的資料？）刪除自己的資
    料有被授權，因為在面試時有提到電腦除君安系統外，可供個人自由使用。（法
    官問：在你任內你個人製作的資料有否在你不知情的情況下被他人擅自刪除？）
    沒有，除了當機或經我授權請同事幫我刪除。．．．（法官問：以上所稱君安系
    統及個人製作資料，都是採購檔案資料？如果電腦的資料被擅自刪除或甚至外流
    ，你如果尚在任內，是否認為對公司會有所影響？）我不認為，我認為君安系統
    裡面的是，個人資料有部分不是，例如標單都會有書面存檔，物料表、訂單也有
    書面存檔，我們查資料會從書面跟君安系統交叉查，我們比較重書面，我認為有
    一部分資料是個人的資料，例如我自己去拍照回來的照片，放在電腦個人資料上
    不一定和公司有關。第二個問題我沒有辦法回答，我沒有辦法決定，因為我認為
    君安的資料會有影響，但個人資料都有書面，如果是重要的君安都查的到，這是
    就我個人所建的檔案資料而言，我認為刪除沒有影響，外流就不一定，至於吳小
    姐或林先生的資料，如果刪除或外流，會不會有影響，我就不清楚。．．．（法
    官問：離職後由何人接任？）沈建紹先生接任我的職位，我並未授權沈先生刪除
    我個人電腦的資料。．．．（被告訴訟代理人請證人說明任職三年內個人檔案資
    料的內容）我沒有辦法回答，有些是股票或我拍回來的照片，我還知道其他主管
    有放Ａ片，我會借用公司的電腦來放個人的資料，不是視為個人財產，所以我拒
    絕回答」等語在卷（見本院九十一年十月二十九日言詞辯論筆錄）。(五)綜合以上
    證據顯示：1.上訴人確有刪除被上訴人所屬採購部電腦檔案資料之行為，且視其
    刪除為例行性的工作。2.上訴人在被上訴人查覺其有私自刪除行為後，雖承認有
    刪除同事陳志強先生在職時建於電腦中之已送簽之簽呈與已發出之通知資料，惟
    於自書之報告書面稱：「因本部門陳志強先生於９０／１０／３０離職，他於在
    職時建於電腦中之已送簽之簽呈與已發出之通知資料，造成後續承接業務之人員
    於使用其電腦時，電腦速度緩慢，且其資料文件皆有書面存檔（另於免職通知書
    上加註：及有磁片備份），故將其所建立之以上資料自電腦中刪除，以利本部門
    後續人員之電腦作業更順暢，增加工作效率。」此有該報告書面在卷為憑，而上
    訴人於被上訴人提出該報告書面為證後，訴訟中亦以之為其刪除之理由。3.但查
    ，陳志強先生離職後，係由沈建紹先生接任其職位，上訴人既非後續承接其業務
    之人員，且被上訴人關於辦公室電腦之維護，亦設有資訊課定期由資訊人員做整
    理，此經兩造於訴訟中陳明在卷（見本院九十一年九月二十六日言詞辯論筆錄）
    ，則上訴人以之為其刪除之理由，顯非正當。4.又證人陳志強先生供證時僅說明
    個人資料中標單、物料單、訂單有書面存檔，並未提及磁片備份，反之，九十一
    年六月二十一日被上訴人安全部經理盧國川先生查覺尚有林炯宏先生電腦專屬資
    料夾內如簽呈、國外傳真、各部門間通知等建立的資料被人私自刪除情形，在魏
    吳如經理出現後，指著上訴人桌上一盒磁碟片，說上訴人刪除前有作備份，上訴
    人即在免職通知書上加註：及有磁片備份等字樣。由以上情節互核觀之，上訴人
    刪除被上訴人所屬採購部電腦檔案資料，應非僅僅其所承認之「同事陳志強先生
    在職時建於電腦中之已送簽之簽呈與已發出之通知資料」而已。5.再查，被上訴
    人採購部，除主管魏吳如經理外，原在職之陳志強先生負責工程採購，林炯宏先
    生負責生鮮採買，上訴人負責印刷、文具採買，又陳志強先生離職後，係由沈建
    紹先生接任其職位，而上訴人於本院亦供陳其業務範圍是關於倉庫備品，如牙膏
    、牙刷、宣傳印刷品、沙拉脫的採購（見本院九十一年十月二十二日言詞辯論筆
    錄），可知其採購部，除主管經理外，上訴人與同事間負責採購採買各有其業務
    範圍，並不相同，各人依其業務建立個人檔案資料，上訴人逕行進入其他同事之
    個人電腦檔案，果若將之存入磁片備份後加已刪除，則其在同事不知情之情況下
    建檔刪除予以存磁備份，實非其業務範圍內所應為之動作，尤其上訴人視其刪除
    為例行性工作，上訴人逕入將之刪除，則檔案資料將被刪除掉，上訴人在在職期
    間究竟刪除哪些？刪除多少？根本無從確切數算，其究竟有無作備份？所作備份
    是否真如所刪除之內容或數量？恐怕連上訴人本人也無法疏理明朗，被上訴人勢
    必耗費時日重建，其所受有形、無形之損失，誠難估計。故被上訴人主張上訴人
    所為係故意損耗雇主所屬檔案資料，致受損害，尚非虛妄，依勞動基準法第十二
    條第一項第五款規定，被上訴人不經預告終止勞動契約，即屬正當，依同法第十
    八條第一款規定，依第十二條規定終止勞動契約者，勞工不得向雇主請求加發預
    告期間工資及資遣費，故本件上訴人之請求於法未合，不應准許等詞，為其判斷
    之基礎。
三、上訴人以如事實欄所載之理由提起本件上訴，然查：
  (一)按所謂論理法則，係指依立法意旨或法規之社會機能就法律事實所為價值判斷之
    法則而言，例如依證書之記載確定事實時，必須該證書之記載或其記載當然推理
    之結果，與所確定之事實，在客觀上能相符合者，始足當之。本件上訴人主張原
    審以上訴人確有刪除被上訴人公司所屬「採購部電腦採購檔案資料」之行為，即
    遽認被上訴人公司因此受有損害，而為上訴人不利之判決，其推論事實有違背「
    論理法則」云云。然查，原審認定上訴人確有刪除被上訴人所屬「採購部電腦採
    購檔案資料」之行為，係以卷附免職通知書上訴人所自行書寫之附記、上訴人於
    九十一年六月二十一日所自書之報告為其論據，及上訴人於九十一年九月二十六
    日言詞辯論時所自承之事實，並依據證人盧國川及陳志強於原審所為之證詞等證
    據，據以認定上訴人確有刪除上訴人所屬「採購部電腦採購檔案資料」之行為，
    經核與卷內證據相符，原審所為之事實判斷，並無不當之處；再者，對事業主而
    言，電腦之功能及價值非僅在硬體設備，其重要功能係在儲存營業生所需之檔案
    資料，且其所儲存檔案內容之財產價值，有時甚且高於硬體設備，檔案遭刪除，
    除產生不便外，其須花費人力、物力挽救流失之檔案內容，事屬當然之理，甚可
    能產生交易上之經濟損失，亦非無法想像之事，故原審所闡述被上訴人因上訴人
    之行為，其必耗費時日重建，受有有形、無形之損失，難以估計之論點，並無不
    妥之處。上訴人主張原判決有違論理法則，尚有誤會。
  (二)次按勞動基準法第十二條第一項第五款規定：「勞工有左列情形之一者，雇主得
    不經預告終止契約：五  故意損耗機器、工具、原料、產品，或其他雇主所有物
    品，或故意洩漏雇主技術上、營業上之秘密，致雇主受有損害者。」蓋基於勞動
    契約，對雇主或職務忠誠，係勞工應盡之義務，勞工為本款規定之行為，已嚴重
    違反其忠誠之義務，為使雇主能確保其財產利益，乃賦予雇主逕行解僱之權。又
    本款之規定主要目的係在防止勞工故意毀損消耗雇主之財產，故解釋上所謂「物
    品」自不以有體（有形）之物為限，其雖屬無形（如電力或電磁紀錄等是）然具
    有財產之價值者，亦應包含在本條所稱「物品」之概念內。是故，雇主營業生財
    所儲存之檔案資料，應認係本款所稱之「物品」，且就電腦之功能及價值非僅在
    硬體設備，亦包括所儲存之檔案資料乙節，已如前述，而將電腦原本所儲存之檔
    案予以刪除，客觀上會損及雇主之財產利益，從而故意刪除檔案之行為，亦該當
    「毀損」之內涵，而屬於本款所稱「損耗」之行為。故上訴人所為其刪除電腦檔
    案之行為，不該當「故意損耗雇主所有物品」之要件之抗辯，尚無足取。
  (三)又刪除雇主營業使用所儲存之電腦檔案，會造成雇主之損害（如花費人力、物力
    挽救流失檔案之費用，或因檔案流失造成作業困擾，增加營運成本之費用等是）
    ，此為事物當然之理，則倘當事人能證明其電腦檔案遭刪除之事實，就其已受有
    損害之事實，則屬顯著之事，依民事訴訟法第二百七十八條之規定，當事人就其
    受有損害之事實，自無庸舉證，至於所受損害之數額為何？則屬另一問題，然無
    論如何，當事人已證明受有損害而不能證明其數額或證明顯有重大困難者，法院
    應審酌一切情況，依所得心證定其數額，殊不能以當事人無法證明損害之數額為
    由，進而駁其訴，此觀諸民事訴訟法第二百二十二條第二項之規定自明。本件原
    審係依卷內證據認定上訴人所刪除之被上訴人所屬採購部電腦檔案資料，應非僅
    僅其所承認之「同事陳志強先生在職時建於電腦中之已送簽之簽呈與已發出之通
    知資料」而已，且因本件上訴人所刪除之內容及數量根本無法究明，衡酌各情據
    以認定被上訴人受有無法估計之損害（按即被上訴人已證明受有損害，但未證明
    其損害數額），其所為事實認定，並無違法之處，上訴人謂本件被上訴人就其受
    有損害之事實，未盡舉證之責任云云，顯有誤會。再者，如前所述，上訴人刪除
    被上訴人之電腦檔案，已該當「故意損耗雇主所有物品」之要件，且該行為必將
    導致雇主受有損害，則客觀上上訴人所為即已符合勞動基準法第十二條第一項第
    五款所規定之要件，故原審適用本款之規定，判定本件被上訴人得不經預告終止
    勞動契約，並依勞動基準法第十八條第一款規定，認定上訴人不得向不得向被上
    訴人請求加發預告期間工資及資遣費，並據以為上訴人敗訴之判決，經核並無違
    誤。上訴意旨指摘原判決不當，求予廢棄，為無理由。
四、據上論結，本件上訴為無理由，依民事訴訟法第四百三十六條之三十二第二項、
    第四百四十九條第一項、第七十八條、第四百三十六條之三十二第一項、第四百
    三十六之十九第一項，判決如主文。
中      華      民      國    九十二    年      七      月      四      日
                                    臺灣臺中地方法院民事第三庭
~B審判長法官  張瑞蘭
~B法      官  林慧貞
~B法      官  李悌愷
右為正本係照原本作成
不得上訴。
中      華      民      國    九十二    年      七      月      四      日
~B法院書記官  洪加芳


司法院資訊處製作；財團法人民間司法改革基金會備份。
